臺灣高雄地方法院民事判決　　　　　　 99年度重訴字第207號
原　　　告　蘇永義
訴訟代理人　李玲玲律師
被　　　告　林輝常
訴訟代理人　李宏文律師
複代理人　　郭家駿律師
上當事人間請求返還價金等事件，本院於民國100 年4 月19日言
詞辯論終結，判決如下：
    主  文
原告之訴及假執行之聲請均駁回。
訴訟費用由原告負擔。
    事實及理由
一、原告主張：
  (一)原告為訴外人聯上生物科技股份有限公司（下稱聯上公司）
    之負責人，被告為訴外人佶陽建設有限公司（下稱佶陽公司
    ）之董事長。
  (二)被告於民國95年6 月15日向訴外人嘉邁資產融通國際有限公
    司（下稱嘉邁公司）購買坐落高雄市○○區○○段一小段50
    9 之7 、512 之10、512 之11號等地號3 筆土地及23筆地上
    建物（下稱系爭不動產）之抵押權及其所擔保之抵押債權（
    下稱系爭抵押權及債權）後，嗣於同年10月14日將系爭抵押
    權及債權，「讓與擔保」予訴外人中租迪和股份有限公司（
    下稱中租公司），以擔保佶陽公司向中租公司申貸新台幣（
    下同）9600萬元之債務，被告所取得之貸款則用以支付嘉邁
    公司買賣價金。
  (三)被告另委託中租公司向本院陳報受讓系爭抵押權及債權之事
    實，並同時承受95年度執字第36152 號請求清償債務強制執
    行事件（下稱系爭執行事件）就系爭不動產所為之強制執行
    程序，以中租公司名義續行拍賣程序，約定無人應買時，即
    由中租公司出名承受拍賣物或參與競標，俟中租公司取得拍
    賣之系爭不動產所有權後，佶陽公司則應於30日內清償中租
    公司之貸款債務，中租公司再將系爭不動產所有權移轉登記
    予佶陽公司。
  (四)原告為聯上公司洽購系爭不動產，惟未及經由董事會決議，
    乃於96年2 月9 日先以個人名義與被告簽定買賣契約書（下
    稱系爭契約），以買受系爭不動產，約定價金為1 億5500萬
    元，隨即交付第1 期款1500萬元（下稱系爭價金）予被告；
    嗣於96年10月13日、14日，被告前交予中租公司5 張由佶陽
    公司所簽發之支票，因存款不足退票而有違約情事，中租公
    司即對被告及佶陽公司定期催告後解除契約，並退款1409萬
    8249元予被告，是被告即無法自中租公司取得系爭不動產所
    有權，原告遂於同年月24日以被告未於約定期限前完成所有
    權登記，構成給付遲延為由，限期催告並預為解除契約之意
    思表示，訴請被告返還系爭價金，惟經臺灣高等法院高雄分
    院（下稱高雄高分院）以97年度重上字第61號、最高法院98
    年度台上字第2407號等民事判決審認原告解約不合法，兩造
    間之系爭契約仍有效存續。
  (五)詎系爭不動產於98年7 月9 日，經系爭執行事件由第三人拍
    定取得所有權，且被告並未參與投標，被告就移轉系爭不動
    產一事，已確定為主觀給付不能，被告明知已不能履行系爭
    契約，竟於同年8 月18日發函解除系爭契約，自非合法，系
    爭契約仍有效存續，原告遂於同年月28日、31日兩度函催被
    告無權解約，且被告已給付不能為由解除系爭契約，並應將
    第1 期款返還未果，爰依民法第259 條、第179 條等規定，
    提起本件訴訟，請求擇一為原告勝訴之判決。又退步言之，
    倘經法院認定被告解除系爭契約為合法，被告得主張依系爭
    契約第5 條約定沒收已繳價金，則因該條約定係具有損害賠
    償預定性質之違約金，亦請審酌被告並未受有損害及被告早
    已陷入資金不足之窘境而有可歸責事由之情形，依民法第25
    2 條規定酌減違約金，並判決返還剩餘價金等情。並聲明：
    (1)被告應給付原告1500萬元，及自起訴狀繕本送達翌日起至
    清償日止，按週年利率5 ％計算之利息。(2)願供現金或同額
    之台灣土地銀行無記名可轉讓定期存單供擔保以代釋明，聲
    請准予宣告假執行。
二、被告則以：原告就系爭契約第2 期款有先為給付之義務，是
    原告於未給付第2 期款前，被告自得行使同時履行抗辯權，
    拒絕移轉系爭不動產所有權登記；縱認原告給付第2 期款前
    （即96年9 月10日前），系爭不動產已由第三人拍定，因被
    告無先為給付之給付，仍不影響被告履行系爭契約；另因原
    告遲延給付第2 期款，經被告函催仍置之不理，致被告無法
    履行與中租公司間契約而遭解約罰款，被告自得於98年8 月
    18日依法主張解除系爭契約，並沒收原告前已給付之第1期
    款1500萬元；況依系爭執行事件執行結果，系爭不動產分別
    由中租公司及訴外人裕鑫昌公司以總價1 億4518萬4000元得
    標拍定，顯已超過原告向中租公司購買系爭不動產所擔保債
    權1 億2000萬元甚多，原告因此獲有利益2518萬4000元，即
    便扣除第1 期款後，原告尚獲利達1018萬4000元，相較於被
    告因原告惡意遲延給付第2 期款，而遭中租公司課以延滯利
    息259 萬5542元及同額違約金，被告所得仍不足彌補所受損
    失等語，資為抗辯。並聲明：(一)駁回原告之訴。(二)如受不利
    判決，願供擔保，聲請准予宣告免為假執行。
三、兩造間之不爭執事項及爭點：
  (一)下列事項為兩造所不爭執，依民事訴訟法第280 條第1 項、
    第279條第1項規定，堪信為真實：
    1.原告為聯上公司之負責人，而被告為佶陽公司之董事長。
    2.被告於95年6 月15日向嘉邁公司購買系爭不動產之系爭抵
      押權及債權。
    3.被告於95年10月14日將系爭抵押權及債權，讓與擔保予中
      租公司，以擔保佶陽公司向中租公司申貸9600萬元之債務
      ，因此取得之貸款則用以支付嘉邁公司價金。
    4.被告曾委託中租公司向執行法院陳報受讓系爭抵押權及債
      權之事實，並承受執行程序，以中租公司名義續行拍賣程
      序，約定無人應買時即由中租公司出名承受拍賣物或參與
      競標，俟中租公司取得拍賣之系爭不動產所有權後，佶陽
      公司即應於30日內清償中租公司之貸款債務，中租公司再
      將系爭不動產所有權移轉予佶陽公司。
    5.原告於96年2 月9 日以個人名義與被告簽定系爭契約，買
      受系爭不動產，約定價金為1 億5500萬元，嗣被告並已收
      受第一期款1500萬元。
    6.嗣於96年10月13日、14日，被告前交予中租公司5 張由佶
      陽公司所簽發之支票，因存款不足退票而有違約情事，中
      租公司即對被告及佶陽公司定期催告後解除契約。
    7.原告於96年10月24日以被告未依系爭契約第3 條約定期限
      前完成所有權登記為由，限期催告並預為解除契約之意思
      表示，訴請被告返還系爭價金，經高雄高分院以97年度重
      上字第61號、最高法院98年度台上字第2407號等民事判決
      審認原告解約不合法。
    8.被告於98年8 月18日發函解除系爭契約。
    9.原告曾於98年8 月28日、31日兩度發函被告請求返還第1
      期款，被告確已收受通知。
  (二)爭點：
    1.被告於98年8 月18日為系爭契約解除之意思表示，是否合
      法發生解除契約之效力？如是，被告拒絕返還原告前所給
      付之第1 期款，是否有理由？
    2.原告嗣於98年8 月31日以存證信函解除系爭契約，是否合
      法發生解除契約之效力？
    3.被告是否無法律上原因，自原告處受有利益1500萬元，致
      原告受有同額損害之情形？
四、得心證之理由：
  (一)被告於98年8 月18日為系爭契約解除之意思表示，是否合法
    發生解除契約之效力？如是，被告拒絕返還原告前所給付之
    第1 期款，是否有理由？
    1.按給付無確定期限者，債務人於債權人得請求給付時，經
      其催告而未為給付，自受催告時起，負遲延責任。民法第
      229 條第2 項前段定有明文。所謂不確定期限，係指期限
      之屆至雖屬確定之事實，但何時屆至並未確定而言，其情
      形包括未定期限，及雖定有確定期限，但其屆至之時期不
      確定。前者稱不定期債務，債權人得隨時請求清償；後者
      稱不確定期限之債務，在期限屆至前，債權人不得請求清
      償，自亦不得催告（民法第315 、316 條規定參照）。又
      契約當事人之一方遲延給付者，他方當事人得定相當期限
      ，催告其履行，如於期限內不履行時，得解除其契約，為
      同法第254 條所明定。是以，當事人間若無特別之約定，
      契約當事人之一方欲解除契約者，必他方當事人有履行遲
      延之情形，且經定相當期限催告其履行而不履行時，始得
      解除其契約；如他方當事人無履行遲延情形，縱定相當期
      限催告其履行，亦不生催告履行之效力，當無解除其契約
      之餘地。
    2.系爭契約第1 條第2 項係約定「法院所訂第1 次拍賣期日
      前10日，乙方（即原告）應支付第2 期款1500萬元整予甲
      方（即被告）」（卷第12頁），而系爭契約簽訂時，原告
      業經被告告知債權人已聲請對債務人就系爭不動產聲請強
      制執行中之事實，為原告自承在卷（見本院97年度重訴字
      第39號卷第47頁），則系爭不動產於系爭執行程序中，法
      院第1 次拍賣期日將訂於何時，並非確定，按之上開說明
      ，此項約定係屬不確定期限之債務，故在期限屆至以前，
      被告不得請求清償，亦不得催告給付。
    3.本件被告抗辯於系爭執行事件第1 次拍賣期日公告後，有
      通知原告依系爭契約給付第2 期款，並舉證人即被告擔任
      負責人之佶陽公司工地主任許良安、佶陽公司業務經理郭
      興中為證。其中證人許良安稱：被告跟我說原告已經知道
      拍賣公告出來，叫我要追蹤原告快點付第2 期價金，我有
      打電話至原告公司，留話要原告回電，原告都未回電（見
      97年度重訴字第39號卷第90頁），證人郭興中稱：我有將
      拍賣公告列印下來，傳真給原告；我有打電話到原告公司
      找原告，原告都不在，有交待轉達原告（同上卷第91頁）
      ，而被告於本院審理時到庭稱「第1 次拍賣期日公告出來
      之前，有先電話通知原告要繳付第2 期價金，第1 次拍賣
      時間出來時，業務經理郭興中及工地主任許良安有與他們
      聯絡，請原告立即履行契約」等語（卷第189 頁），依上
      開證言及被告陳述，並未具體說明向原告催告履行之時間
      ，且本院就系爭強制執行事件所訂第1 次拍賣期日為96年
      9 月20日，並經本院執達員將拍賣系爭不動產之公告於96
      年9 月5 日張貼本院牌示處，及經系爭強制執行事件債權
      人將上揭拍賣公告於96年9 月6 日刊登在新生報第12版等
      情，業經本院調取系爭執行事件案卷核閱無誤，可知系爭
      執行事件拍賣公告後至96年9 月10日原告履行系爭契約給
      付第2 期款之前，尚有5 日之期間，則被告究竟係得知拍
      賣公告後、原告履行期屆至之96年9 月10日前，即向原告
      催促履行，抑或於96年9 月10日原告遲延給付後向原告合
      法催告履行，上開事證尚非明確，難為被告有利之認定。
    4.再者，被告抗辯已為上開通知及催告原告履行系爭契約，
      給付第2 期款之情事，縱認係在96年9 月10日履行期限屆
      至後，而屬合法之催告，認原告應負遲延責任，然被告並
      不因此即得解除系爭契約，依民法第254 條規定，尚須再
      訂相當期限催告原告給付，始合於解除契約之要件，惟此
      部分被告並未為任何舉證，則被告於98年8 月18日寄發存
      證信函，以原告給付遲延為理由，依民法第254 條解除系
      爭契約，即屬無據。
    5.又依被告98年8 月18日寄發之存證信函所示，除依民法第
      254 條解除系爭契約外，尚以同法第255 條為解除之依據
      。然按民法第255 條所謂依契約之性質，非於一定時期為
      給付不能達其契約之目的者。係指就契約本身，自客觀上
      觀察，即可認識非於一定時期為給付不能達契約目的之情
      形而言，如定製慶祝國慶牌坊是。又所謂依當事人之意思
      表示，非於一定時期為給付不能達其契約之目的者，必須
      契約當事人間有嚴守履行期間之合意，並對此期間之重要
      （契約之目的所在）有所認識，如定製手工藝品一套，並
      告以係為本月5 日出國贈送親友之用。必須於本月4 日交
      付是。本件再審原告應為之給付，係買賣價金，自客觀上
      觀察殊無非於一定時期為給付不能達其契約目的之情形，
      而兩造間又無從證明有嚴守6 個月履行期限之合意，並對
      此期限之重要已有所認識，自無民法第255 條之適用（最
      高法院64年台再字第177 號判例意旨參照）。
    6.經查，系爭契約簽訂時，系爭不動產業經債權人聲請執行
      ，由本院以系爭執行事件進行中，有如前述。而觀之系爭
      契約第1 條第2 、3 款約定：「法院所訂第1 次拍賣期日
      前10日，乙方（原告）應支付第2 期款1500萬元整予甲方
      （被告）」、「第3 期款於買賣土地、建物所有權移轉登
      記乙方，銀行撥款之日給付甲方1 億500 萬元」；又第3
      條約定：「甲方應於本契約簽訂之日起8 個月內將買賣土
      地、建物所有權移轉登記予乙方」、第4 條約定：「甲方
      願配合乙方以買賣之土地、建物向銀行貸款以支付第3 、
      4 期款，並應乙方之要求，提供必要之文件、資料」，固
      可知兩造對於系爭不動產所有權移轉登記係有相當之急迫
      性，務求早日順利完成買賣事宜，惟執行法院何時決定拍
      賣或拍賣是否順利，尚取決於其他參與投標者、案件繁雜
      度及案件數量等各種其他因素，自難認非於該時期給付，
      即不能達系爭契約之目的。準此以言，被告抗辯得依民法
      第255 條解除系爭契約云云，亦非有據。
  (二)原告嗣於98年8 月31日以存證信函解除系爭契約，是否合法
    發生解除契約之效力？
    1.原告主張系爭不動產業於98年7 月9 日由第三人拍定，已
      無法移轉登記予原告，被告已陷於主觀給付不能，乃於98
      年8 月31日以存證信函解除系爭契約等情，已提出被告不
      爭執之存證信函為證（卷第23至24頁背面）。被告則抗辯
      系爭不動產雖由第三人拍定取得，但系爭契約簽訂之初，
      系爭不動產即非被告所有，故系爭不動產雖由第三人拍定
      取得，只要出賣人交付買賣標的物義務之履行期屆至，出
      賣人得依約交付買賣標的物，即無給付不能之問題，而依
      系爭契約約定，原告有先為給付第2 期款之義務，在原告
      未給付第2 期款之前，被告交付系爭不動產之履行期尚未
      屆至，自無給付不能之可言等語（卷第62頁）。
    2.按因可歸責於債務人之事由，致給付不能者，債權人得請
      求賠償損害。債權人有第226 條之情形時，得解除其契約
      。民法第226 條第1 項、第256 條分別定有明文。所謂給
      付不能，有自始不能與嗣後不能，主觀不能與客觀不能之
      分。其為自始客觀不能者，法律行為當然無效，當事人於
      行為當時知其無效或可得而知者，依民法第113 條規定，
      應負回復原狀或損害賠償之責任；其為自始主觀、嗣後客
      觀或嗣後主觀不能者，則生債務不履行之問題，債權人得
      依民法第226 條規定，請求債務人損害賠償，或於解除契
      約後依民法第259 條及第260 條規定，請求回復原狀及賠
      償損害。惟債權人仍須因可歸責於債務人之事由致給付不
      能者，始得解除契約。
    3.關於系爭不動產買賣之付款方式，依系爭契約第1 條約定
      ，係區分4 期，其中第1 期款項係簽約時給付，第2 期款
      項係第1 次拍賣期日前10日給付，第3 期款則應於被告將
      系爭不動產所有權移轉登記予原告，並向銀行辦理貸款核
      撥之日同時支付，第4 期款係點交予原告後同時支付，對
      於系爭不動產價金交付及移轉登記時期均有詳細約定。惟
      系爭契約第3 條卻另又約定，被告應於系爭契約簽訂之日
      起8 個月內將系爭不動產所有權移轉登記予原告，乃將系
      爭不動產移轉登記事宜另約定其確定期限，似指縱使原告
      未依第1 條約定給付第1 期或第2 期款，被告均負有在該
      確定期限內（即簽約日96年2 月9 日起算8 個月至96 年
      10月8 日），將系爭不動產移轉登記予原告之義務。
    4.惟查，系爭契約約定時，系爭不動產係在執行程序中，本
      非被告所有，惟被告依系爭契約有設法取得系爭不動產所
      有權，再依系爭契約第1 條約定方式及期程，負辦理系爭
      不動產移轉登記之協力義務，藉以完成本件交易。而原告
      於另案訴訟時自陳「當初約定原告先支付2 成價款後，被
      告再將土地及建物移轉登記予原告，原告以該土地及建物
      向銀行貸款，再將貸款金額給付被告，此部分在系爭買賣
      契約第4 條也有提到」等語（見本院97年度重訴字第39號
      卷第118 頁），復參酌被告於96年10月30日以存證信函通
      知原告，表示因原告違約在先，即原告未於法院所訂第1
      次拍賣期日前10日支付第2 期款，雙方均有違反契約約定
      ，買賣標的物須經法院拍賣取得，惟法院拍賣具有不確定
      因素存在，如原告不願等待，是否考慮雙方協商合意解約
      退款等情，並經原告收受，有該存證信函為證（卷第21頁
      ）。則就上開系爭契約簽訂原因、約定內容、原告陳述及
      履行過程為整體之觀察，應認原告必須先給付2 成價款即
      依系爭契約第1 條第1 、2 款約定給付後，被告始有履行
      同條第3 款約定之移轉系爭不動產所有權之協力義務。換
      言之，系爭契約第3 條固訂有系爭不動產移轉登記之確定
      期限，然此應係原告已履行給付第1 、2 期款之義務後，
      為免被告拖延系爭不動產所有權移轉登記所為之限制，乃
      用以減少原告先為給付第1 、2 期款合計3000萬元所生之
      利息負擔、取得系爭不動產之時程或被告違約所生之可能
      額外風險，如此始屬合於系爭契約簽訂目的及當事人真意
      之解釋。據此以觀，被告未於96年10月8 日前將系爭不動
      產移轉登記予原告，並於98年7 月9 日由第三人拍定取得
      ，而有主觀給付不能之情形，然此係因原告未履行第2 期
      款之給付義務所致，自不得認有何可歸責於被告之原因，
      是原告主張得依民法第256 條之規定解除系爭契約，亦非
      可採。
  (三)被告是否無法律上原因，自原告處受有利益1500萬元，致原
    告受有同額損害之情形？
    兩造解除系爭契約均非合法，有如上述，則系爭契約仍屬有
    效存續，是被告依系爭契約第1 條第1 款約定，收受原告給
    付之定金1500萬元，自有法律上原因，並非不當得利，從而
    ，原告主張被告無法律上原因取得有1500萬元之利益，致原
    告受有同額之損害云云，自無理由。
五、綜上所述，原告依民法第259 條、第179 條等規定，請求擇
    一為原告勝訴之判決，俱屬無據，是原告聲明求為判命被告
    應給付原告1500萬元，及自起訴狀繕本送達翌日起至清償日
    止，按週年利率5 ％計算之利息，為無理由，應予駁回。原
    告之訴既經駁回，假執行之聲請已失依附，應併予駁回。
六、本件事證已明，兩造其餘攻擊防禦或舉證方法，核與判決結
    論不生影響，無庸逐一論述，附此敘明。
七、據上論結，本件原告之訴為無理由，依民事訴訟法第78條，
    判決如主文。
中    華    民    國    100   年    5     月     6    日
                  民事第三庭  法  官  李嘉益
以上正本係照原本作成。
如對本判決上訴，須於判決送達後20日內向本院提出上訴狀。如
委任律師提起上訴者，應一併繳納上訴審裁判費。
中    華    民    國   100    年    5     月    10    日
                              書記官  鄭倩